【裁判字號】    97,家上,25
【裁判日期】    970806
【裁判案由】    確認親子關係存在
【裁判全文】
臺灣高等法院臺中分院民事判決          97年度家上字第25號
上  訴  人  乙○○
                        之2號
            甲○○
兼二人
法定代理人  丙○○
被  上訴人  丁○○
訴訟代理人  黃清濱律師
            劉清彬律師
上列當事人間請求確認親子關係存在事件，上訴人對於中華民國
96年12月25日臺灣苗栗地方法院第一審判決（96年度親字第14號
）提起上訴，本院於中華民國97年7月30日言詞辯論終結，茲為
判決如下：
    主  文
上訴駁回。
第二審訴訟費用由上訴人負擔。
    事實及理由
一、本件上訴人起訴主張：上訴人乙○○（民國88年2月21日生
    ），甲○○（民國88年2月21日生）係上訴人丙○○與前夫
    林德交於婚姻關係存續中所生，惟上訴人乙○○、甲○○並
    非林德交之親生子女，訴外人林德交業訴請台灣高雄地方法
    院判決與上訴人乙○○、甲○○親子關係不存在確定（應係
    乙○○、甲○○起訴請求確認與林德交親子關係不存在，詳
    如下述），並經戶政機關更正姓名及刪除乙○○、甲○○之
    父姓名。按事實上上訴人乙○○、甲○○係上訴人丙○○於
    民國八十七年六月十三日後幾天期間與被上訴人在桃園發生
    性關係受胎所生。且上訴人乙○○、甲○○出生後與被上訴
    人及其父母親互動頻繁，感情親密，盼能早日認祖歸宗，為
    此提起本訴求為確認被上訴人與上訴人乙○○、甲○○二人
    父子關係存在之判決。並於本院上訴聲明求為判決：(一)原判
    決廢棄(二)確認被上訴人與上訴人乙○○、甲○○二人父子關
    係存在之判決。
二、被上訴人則以：按非婚生子女除經生父認領或視同認領外，
    與其生父在法律上不生父子關係，不得提起確認父子關係之
    訴（最高法院43年台上字第1180號判例、87年台上字第2117
    號判決）。查被上訴人於上訴人乙○○、甲○○生母丙○○
    婚後，從未與其發生任何親密行為；難認被上訴人為梁二人
    之生父。再者被上訴人與上訴人丙○○未曾有婚姻關係，對
    上訴人乙○○、甲○○亦無撫育之行為，則上訴人乙○○、
    甲○○既未經被上訴人認領，又無視同認領之情事，則兩造
    在法律上並不生親子關係，上訴人亦不得逕行起訴請求確認
    兩造間親子關係存在等語資為抗辯。並於本院答辯聲明求為
    判決駁回上訴。
三、查上訴人乙○○（民國88年2月21日生），甲○○（民國88
    年2月21日生）係上訴人丙○○與訴外人即前夫林德交於婚
    姻關係存續中所生，嗣林德交懷疑上訴人丙○○有婚外情，
    帶上訴人乙○○、甲○○至科景生物科技股份有限公司（下
    稱科景公司）做DNA親子鑑定，鑑定結果，發現上訴人乙○
    ○、甲○○非其親生子女，乃以上訴人丙○○違反夫妻間之
    忠誠義務為由，依民法第一千零五十二條第二項之規定向台
    灣高雄地方法院訴請離婚（台灣高雄地方法院92年度婚字第
    989號），並獲得勝訴判決確定。旋上訴人乙○○、甲○○
    以林德交為被告亦向台灣高雄地方法院訴請確認渠二人與林
    德交間之親子關係不存在（93年度親字第89號），亦獲得勝
    訴判決確定，乙○○、甲○○並已於94年12月2日至戶政機
    關更正姓名（原名林于婕、林于婷），刪除原有之父姓名等
    情，業經本院調閱上開卷宗查明無訛，並有戶籍謄本之記載
    可憑（見原審卷第6至7頁），且為兩造所不爭執，堪信上訴
    人此部分之主張為真實。
四、按非婚生子女經生父認領者，視為婚生子女，其經生父撫育
    者，視為認領，民法第一千零六十五條第一項定有明文。又
    「非婚生子女除經生父認領或視同認領外，與其生父在法律
    上不生父子關係，不得提起確認父子關係成立之訴」（最高
    法院四十三年台上字第一一八○號判例參照）。本件被上訴
    人乙○○、甲○○既無經被上訴人認領或視為認領之事實（
    上訴人主張有經被上訴人撫育視為認領乙事，並不可採，理
    由詳如下述），依上開判例之意旨自不得提起父子關係成立
    之訴，上訴人乙○○、甲○○提起本訴，請求確認被上訴人
    與上訴人乙○○、甲○○二人父子關係存在，難謂正當，不
    應准許。至另上訴人丙○○係乙○○、甲○○之生母，其除
    以乙○○、甲○○之法定代理人之身分起訴外，竟另以自己
    本人名義為原告，起訴請求確認被上訴人與上訴人乙○○、
    甲○○二人父子關係存在，於法亦屬無據，應併予駁回。
五、上訴人雖主張民國94年間因上訴人乙○○、甲○○之生母上
    訴人丙○○財務狀況不佳，希望被上訴人負擔上訴人乙○○
    、甲○○之扶養費，而委請訴外人葛興強與被上訴人商議給
    付上訴人乙○○、甲○○扶養費，並經被上訴人應允。被上
    訴人並於94年7月11日以金融卡轉帳之方式給付上訴人乙○
    ○、甲○○扶養費新台幣（下同）15000元，則被上訴人顯
    有撫育上訴人乙○○、甲○○之事實，依上揭民法第一千零
    六十五條第一項之規定，應視為被上訴人已認領上訴人乙○
    ○、甲○○云云，並提出上訴人丙○○之合作金庫銀行南高
    雄分行存摺影本為證（見本院卷第44頁）。被上訴人雖不爭
    執有轉帳15000元與上訴人丙○○乙事，但抗辯該15000元不
    是撫育費，而是借款，因為上訴人說伊離婚後，娘家不諒解
    ，經濟上有困難，而且兩人婚前為男女朋友，被上訴人才借
    款15000元與上訴人丙○○等語。按民法一千零六十五條第
    一項規定之視為認領，須生父有撫育之事實始得成立。查本
    件上訴人乙○○、甲○○於88年2月21日出生，自小即與上
    訴人丙○○及其配偶林德交同住並受撫育。此觀上訴人丙○
    ○於原審陳述：「小孩的DNA鑑定報告出來後，我才知道不
    是我前夫的，這也導致我家破人亡」等語自明（見原審卷第
    74頁）。足見上訴人丙○○於科景公司鑑定報告出爐前，均
    認定上訴人乙○○、甲○○係自訴外人林德交受胎所生，訴
    外人林德交亦將之視為親生女兒予以撫育。迄科景公司之鑑
    定報告出爐後，訴外人林德交對上訴人丙○○提起離婚之訴
    ，上訴人乙○○、甲○○則對林德交提起確認親子關係不存
    在之訴，均獲勝訴判決，並於94年12月2日至戶政機關更正
    姓名並刪除父姓名，目前上訴人乙○○、甲○○係由上訴人
    丙○○在大陸之經商之父親撫育，上訴人丙○○在大陸工作
    ，乙○○、甲○○亦在大陸廈門就讀小學等情，為兩造所不
    爭執，可見在科景公司之鑑定報告出爐後，迄今上訴人乙○
    ○、甲○○係由生母上訴人丙○○方面單獨撫育（林德交不
    再撫育）。準此，被上訴人自乙○○、甲○○出生迄今，從
    未與上訴人乙○○、甲○○同住，亦無對上訴人乙○○、甲
    ○○有撫育之行為。至於上開15000元之匯款，被上訴人既
    否認為撫養費，辯稱係幫助上訴人丙○○解決經濟上困難之
    借款，上訴人亦無法舉證證明該15000元係撫養費，從而尚
    難以被上訴人匯款15000元與上訴人乙事，認定被上訴人有
    撫育乙○○、甲○○之情。另上訴人主張被上訴人於88年度
    在桃園任職時，曾於統領百貨購買今生金飾送給上訴人等情
    ，並提出金飾照片乙幀為證，但為被上訴人所否認，退一步
    言，縱被上訴人有贈與今生金飾與上訴人之情，亦難執此認
    定被上訴人確有撫育上訴人乙○○、甲○○。此外上訴人亦
    不能舉證證明，被上訴人有撫育上訴人乙○○、甲○○之事
    實。上訴人主張被上訴人有撫育上訴人乙○○、甲○○之情
    事，進而訴請確認雙方之親子關係存在，尚屬無據。
六、上訴人雖於97年5月29日具狀表示，退萬步言，若鈞院認被
    上訴人無撫育上訴人乙○○、甲○○之事實。惟因92年間被
    上訴人自上訴人乙○○、甲○○生母丙○○處知悉上訴人乙
    ○○、甲○○自其受胎後，被上訴人及被上訴人之父母等家
    人亦與上訴人乙○○、甲○○互動頻繁，感情親密，被上訴
    人與上訴人乙○○、甲○○長相、神采亦均神似，此並有上
    訴人丙○○庭呈之上訴人乙○○、甲○○照片可稽。故顯有
    事實足認被上訴人為上訴人乙○○、甲○○之生父，故非婚
    生子女上訴人乙○○、甲○○或其生母即上訴人丙○○自得
    依修正後民法第一○六七條之規定，向生父即被上訴人提起
    認領之訴云云（見本院卷第71頁）。惟查本件上訴人係提起
    確認之訴請求確認親子關係存在，並非依民法第一○六七條
    第一項之規定訴請被上訴人認領，此觀其起訴訴之聲明係求
    為判決：「確認被上訴人與上訴人乙○○、甲○○二人父子
    關係存在」自明。且上訴人於本院言詞辯論時，經本院闡明
    其無提起認領之訴之意，上訴人答覆：因被上訴人有撫育乙
    ○○、甲○○之情事，依民法第一○六五條第一項之規定，
    視為認領（乃起訴請求確認雙方有親子關係存在），所以上
    訴人沒有再提起認領之訴之意思（見本院卷第91頁至92頁）
    。本件上訴人既無提起認領之訴之意，則本院對上訴人上開
    書狀上主張渠等得依修正後民法第一千零六十七條規定提起
    認領之訴乙節，自無審究之必要，併此敘明。
七、綜上所述，本件上訴人乙○○、甲○○既無生父認領或視同
    認領之情事，上訴人等起訴請求確認與被上訴人與乙○○、
    甲○○二人父子關係存在，揆諸上開說明，尚有未合，應予
    駁回。原審駁回上訴人之請求，理由雖有不同，結論並無不
    當，原判決仍應予以維持，上訴意旨指摘原判決不當，求予
    廢棄，改判准如上訴聲明所示，並無理由，應予駁回。
八、本件待證事實已臻明瞭，兩造其餘攻擊防禦方法與判決之結
    果已不生影響，併此敘明。
九、據上論結，本件上訴為無理由，依民事訴訟法第449條第2項
    ，第78條，第85條第1項前段判決如主文。
中    華    民    國    97    年    8     月    6     日
                  民事第六庭    審判長法  官  袁再興
                                      法  官  陳賢慧
                                      法  官  吳惠郁
以上正本係照原本作成。
如對本判決上訴，須於收受判決送達後20日內向本院提出上訴書
狀，其未表明上訴理由者，應於提出上訴後20日內向本院提出上
訴理由書（須按他造人數附具繕本）。
上訴時應提出委任律師為訴訟代理人之委任狀。具有民事訴訟法
第466條之1第1項但書或第2項之情形為訴訟代理人者，另應附具
律師及格證書及釋明委任人與受任人有該條項所定關係之釋明文
書影本。
                                      書記官  呂淑芬
中    華    民    國    97    年    8     月    6     日
                                                      Ｍ


司法院資訊處製作；財團法人民間司法改革基金會備份。
